臺灣高雄地方法院民事判決　　　　　　 94年度簡上字第147號
上　訴　人　乙○○
訴訟代理人　徐豐益律師
被　上訴人　甲○○
上列當事人間請求給付借款事件，上訴人對於民國94年5 月19日
本院94年度雄簡字第1152號第一審判決提起上訴，本院於民國94
年10月31日言詞辯論終結，判決如下：
    主      文
上訴駁回。
第二審訴訟費用由上訴人負擔。
    事實及理由
一、上訴人起訴主張：被上訴人經由訴外人袁先義之居間仲介，
    於民國90年11月21日向其借款新臺幣（下同）320,000 元，
    其於同日匯款至被上訴人設於富邦銀行新營分行之帳戶，兩
    造應已成立消費借貸契約；又縱認兩造間並未成立消費借貸
    契約，則被上訴人無法律上之原因而受有利益，致上訴人受
    有損害，亦構成不當得利，自應將其利益返還上訴人。詎經
    其催告返還，被上訴人均置之不理，爰依消費借貸及不當得
    利之法律關係，請求擇一判決被上訴人返還上開款項及法定
    利息。嗣經原審駁回其訴後，不服原判決，提起本件上訴，
    並援用原審之主張及陳述，聲明：(一)原判決廢棄。(二)被上訴
    人應給付上訴人320,000 元，及自原審支付命令聲請狀繕本
    送達之翌日即94年1 月18日起至清償日止，按年息5%計算之
    利息。
二、被上訴人則以：袁先義前於89年10月20日向其借款310,000
    元，嗣其於90年10月間向袁先義催討後，始由上訴人於90年
    11月21日匯款320,000 元返還，其中310,000 元為本金，10
    ,000元為利息，故其並未向上訴人借款，亦無不當得利等語
    ，資為抗辯，並援引原審之主張及陳述，聲明︰上訴駁回。
三、兩造不爭執之事實
  (一)上訴人於90年11月21日匯款320,000 元予被上訴人。
　(二)上訴人曾於92年7 月間，以同一匯款資料主張袁先義向其借
    款320,000 元，聲請本院對袁先義核發支付命令。
四、本件所應審究者為：(一)兩造間有無成立消費借貸契約？(二)被
    上訴人是否構成不當得利？茲分述如下。
  (一)兩造間有無成立消費借貸契約？
  1.按當事人主張有利於己之事實者，就其事實有舉證之責任，
    民事訴訟法第277 條前段定有明文。次按稱消費借貸者，謂
    當事人一方移轉金錢或其他代替物之所有權於他方，而約定
    他方以種類、品質、數量相同之物返還之契約，民法第474
    條第1 項亦有明文。是消費借貸契約之成立，須以雙方當事
    人之借貸合意及交付借款為要件，則上訴人本於消費借貸之
    法律關係請求被上訴人返還借款，首應舉證證明其與被上訴
    人間確有成立消費借貸契約之合意。
  2.經查，上訴人於本院審理時自承袁先義於90年11月21日向其
    借用320,000 元，故其依袁先義之指示將上開款項匯入被上
    訴人之帳戶（見原審卷第28頁）等語，已徵向上訴人借款之
    人係袁先義，並非被上訴人，則上訴人指稱兩造間成立系爭
    消費借貸契約，自乏依據。此外，參諸證人袁先義於原審證
    稱：其曾於89年10月間向被上訴人借用310,000 元，嗣被上
    訴人於90年間要求還款時，因其無力清償，故商請上訴人匯
    款320,000 元予被上訴人（見原審卷第76頁）等語相互以觀
    ，顯見本件借款係由袁先義向上訴人借款，經上訴人同意借
    款後，始依袁先義之指示將款項匯入被上訴人之上開帳戶，
    足徵上訴人主張之借貸關係如果成立，亦存在於上訴人與袁
    先義間，與被上訴人無涉。次查，上訴人曾於92年7 月間，
    以同一匯款單據，主張袁先義向其借款320,000 元，聲請本
    院對袁先義核發支付命令等情，業經原審調閱92年度促字第
    72146 號支付命令卷及92年度雄簡字第2510號給付借款卷查
    核屬實，益徵上開款項確係袁先義向上訴人借貸無訛。至上
    訴人固提出前揭匯款單據為證，惟參酌上訴人自承該匯款單
    據係其同意袁先義之借款而匯款至被上訴人之帳戶等情相互
    以觀，自不得據此證明被上訴人有向其借款之事實，甚為明
    灼。末查，上訴人復未舉證證明兩造間有何約定借款金額、
    利息、清償期限及方式之合意，揆諸前揭說明，上訴人主張
    被上訴人向其借貸320,000 元云云，難予採信。
  3.從而，上訴人依消費借貸之法律關係，請求被上訴人返還上
    開借款，自屬無據。
  (二)被上訴人是否構成不當得利？
  1.按無法律上之原因而受利益，致他人受損害者，應返還其利
    益，民法第179 條前段定有明文。是不當得利之成立要件，
    必須無法律上之原因而受利益，致他人受損害，且該受利益
    與受損害間有因果關係存在，始足當之。
  2.經查，被上訴人曾於89年10月20日借予袁先義310,000 元，
    嗣其於90年10月間向袁先義催討後，始由上訴人於90年11月
    21日匯款320,000 元返還，其中310,000 元為本金，10,000
    元為利息等情，業據被上訴人陳述明確，核與證人袁先義於
    原審時之證詞相符，復有被上訴人之存摺及上開匯款單據影
    本各1 紙存卷可查，自堪認定。次查，被上訴人對袁先義既
    有借款債權，經其催討後，袁先義因無力返還而向上訴人借
    款320,000 元，並指示上訴人匯款至被上訴人之帳戶以資清
    償，業如前述，則被上訴人受領上開款項，自係基於其與袁
    先義間之借貸關係而來，即難遽指為無法律上之原因而受有
    利益。又上訴人同意借予袁先義320,000 元並匯入被上訴人
    之帳戶後，即與袁先義成立消費借貸關係而取得借款債權，
    上訴人自得本於該借款債權向袁先義請求返還借款，亦難認
    其受有損害。此外，上訴人復未證明被上訴人有何無法律上
    之原因而受有利益，致其受有損害之事實，揆諸前揭說明，
    上訴人主張被上訴人受有不當得利320,000 元云云，不足採
    信。
  3.從而，上訴人依不當得利之法律關係，請求被上訴人返還上
    開款項，亦屬無據。
五、綜上所述，上訴人主張其對被上訴人有借款債權，如無借款
    債權存在，被上訴人亦應構成不當得利，而依消費借貸及不
    當得利之法律關係，請求擇一判決被上訴人應返還320,000
    元云云，為無理由，不應准許。原審因而判決駁回上訴人之
    訴，並無不合。上訴意旨指摘原判決不當，求予廢棄改判，
    為無理由，應予駁回。
六、本件判決基礎已臻明確，兩造其餘攻擊防禦方法及訴訟資料
    經本院斟酌後，核與判決結果不生影響，爰不逐一論述，併
    此敘明。
七、據上論結，本件上訴為無理由，依民事訴訟法第436 條之1
    第3 項、第449 條第1項、第78條，判決如主文。
中　　華　　民　　國　　94　　年　　11　　月　　14　　日
                  民事第二庭  審判長法  官  李昭彥
                                    法  官  黃呈熹
                                    法  官  鄭詠仁
正本係照原本作成。
本判決不得上訴。
中　　華　　民　　國　　94　　年　　11　　月　　14　　日
                                    書記官  陳孟瑩
